最　高　行　政　法　院　判　決　　　　　　　　　九十一年度判字第一九八二號
　　上　訴　人　甲○○
　　被 上訴 人　行政院農業委員會
　　代　表　人　乙○○
右當事人間因老年農民福利津貼事件，上訴人對於中華民國九十年八月九日臺北高等
行政法院八十九年度訴字第一八四○號判決，提起上訴，本院判決如左：
　　主  文
上訴駁回。
上訴審訴訟費用由上訴人負擔。
　　理  由
本件上訴人於原審起訴主張：本案申領時老年農民福利津貼暫行條例（下稱暫行條例
），既無農保退保老年農民福利津貼停發之規定，且無條文限定老年農民在領取福利
津貼之同時，必須為農保在保，故只要符合上開條例第三條申領資格，凡(1)年滿六十
五歲，(2)申領時參加農民健康保險之農民，且加保年資合計六個月以上者，即應發給
老年農民福利津貼。詎被上訴人以上訴人已退出農民健康保險作為不發給老年農民福
利津貼之理由，顯然不符首揭暫行條例第三條之規定，增加法律所無之限制，即將退
出農民健康保險與停發老年農民福利津貼劃上等號，已屬違法。且依民國八十八年四
月三十日修正發布之老年農民福利津貼申領及核發辦法第二條規定：「本條例第三條
第二款所稱申領時，指提出申請老年農民津貼時。」，由此可知，老年農民福利津貼
之核發，應以申請時申請人之資格來認定。本件被上訴人未依申領時八十七年十一月
十一日修正公布之暫行條例之規定補發八十六年八月至八十八年六月之老年農民福利
津貼予上訴人，而依舊法即八十四年五月三十一日公布施行之暫行條例之規定否准其
申請補發上開期間之老年農民福利津貼，而其所持之理由為因上訴人自行退出農保，
至喪失申領資格云云，於法無據；況老年農民福利津貼申領及核發辦法亦修正為已領
取勞工保險老年給付而出會之漁會甲類會員，仍視為具備甲類會員資格，可繼續領取
每月老農津貼，上訴人亦可比附援引等情，請求將再訴願決定、訴願決定及原處分均
撤銷，命被上訴人應給付上訴人自八十六年八月至八十九年五月之老年農民福利津貼
新台幣（以下同）一○二、○○○元、上訴人四次出庭費一九、○六○元、郵費一、
○五八元之判決。
被上訴人則以：依八十四年五月三十一日公布施行之暫行條例第三條規定，是年滿六
十五歲且參加農民健康保險加保六個月以上之老年農民為申領福利津貼之前提要件。
本件上訴人於八十六年七月二十三日退出農民健康保險，勞工保險局補發八十四年六
月至八十六年七月之老年農民福利津貼七八、○○○元；而八十六年八月至八十八年
六月福利津貼部分，因農保退保，乃核定不予發給。揆諸首揭法條，核無不合。至於
增訂之老年農民福利津貼申領及核發辦法第三條之一，對漁會甲類會員因領取勞工保
險老年給付而出會者，視為具有同辦法第三條漁會甲類會員資格，得予領取津貼，係
因八十七年十一月十一日修正暫行條例第三條第二款規定已領取勞工保險老年給付之
漁會甲類會員符合申領之資格條件。惟早期漁會據內政部七十一年解釋請領勞工保險
老年給付需退職，而對領取勞保老年給付之甲類會員辦理出會，嗣該部於八十八年函
復台灣省漁會，前開情形漁會相關法規並無必須退會之規定，建議回復其會籍，惟漁
會表示該等已出會之漁民重新入會有實際上困難，致造成約七千餘名被不當出會之漁
會甲類會員權益受損，乃修正前揭核發辦法予以補救，與上訴人係自行退出農民健康
保險，致喪失申領資格之情形不同，尚難比附援引，經核並無不妥，原處分及原決定
即無不妥等語，資為抗辯。
原審斟酌全辯論意旨及調查證據之結果，以：按「本條例之適用對象為年滿六十五歲
且參加農民健康保險年資合計六個月以上者，其福利津貼之發放至本人死亡當月止。
」，八十四年五月三十一日公布施行之老年農民福利津貼暫行條例第三條定有明文。
次依八十七年十一月十一日修正之老年農民福利津貼暫行條例第三條規定：「本條例
所稱老年農民，應符合下列各款資格條件︰一、年滿六十五歲。二、申領時參加農民
健康保險之農民且加保年資合計六個月以上者或已領取勞工保險老年給付之漁會甲類
會員，且會員年資合計六個月以上者。」，及八十八年四月三十日修正發布之老年農
民福利津貼申領及核發辦法第二條規定：「本條例第三條第二款所稱申領時，指提出
申請老年農民津貼時。」本件上訴人於八十六年七月二十三日退出農民健康保險等情
，上訴人並未爭執，自堪信為真實。上訴人既於八十六年七月二十三日退出農民健康
保險，則上訴人於八十八年六月三十日提出申請老年農民福利津貼時，已不符合上開
八十七年十一月十一日修正之暫行條例第三條規定中之「申領時參加農民健康保險之
農民」之資格條件，縱使上訴人以前加保年資合計六個月以上，亦無不同，是勞工保
險局依八十四年五月三十一日公布施行之暫行條例之規定補發八十四年六月至八十六
年七月之老年農民福利津貼七八、○○○元予上訴人，而八十六年八月至八十八年六
月之老年農民福利津貼部分，因上訴人已退出農民健康保險，乃核定不予發給，揆諸
首揭規定，並無不合，亦與中央法規標準法第十三條、第十八條無涉。至於增訂老年
農民福利津貼申領及核發辦法第三條之一，對漁會甲類會員因領取勞工保險老年給付
而出會者，視為具有同辦法第三條漁會甲類會員資格，得予領取津貼，係因八十七年
十一月十一日修正暫行條例第三條第二款規定已領取勞工保險老年給付之漁會甲類會
員符合申領之資格條件，惟早期漁會據內政部七十一年解釋請領勞工保險老年給付需
退職，而對領取勞工保險老年給付之甲類會員辦理出會，嗣該部於八十八年函復台灣
省漁會，前開情形漁會相關法規並無必須退會之規定，建議回復其會籍，惟漁會表示
該等已出會之漁民重新入會有實際上困難，致造成約七千餘名被不當出會之漁會甲類
會員權益受損，乃修正前揭核發辦法予以補救，與上訴人係自行退出農民健康保險，
致喪失申領資格之情形不同，尚難比附援引，經核並無不妥。從而，勞工保險局所為
否准上訴人申請補發八十六年八月至八十八年六月老年農民福利津貼之處分，並無違
誤，一再訴願決定遞予維持，均無不合，因認上訴人之起訴無理由而駁回其請求。經
核並無違誤。上訴人復執前詞，並主張：依文義解釋，八十七年十一月十一日修正暫
行條例第三條重點，在於參保年資之限定，因而有「且加保年資合計」之句，因之，
衹要在申領時具參保六個月以上之年資就已符合上開規定，被上訴人依八十四年六月
三十日暫行條例之舊法作不利上訴人之決定，原判決復以新法指上訴人申領時已退保
為由，而駁回上訴人之請求，顯有商榷餘地。再者，上訴人於八十八年十二月重新加
入農保，八十八年十二月八日以訴願書檢附加入農保收據，并請其以農保在保資格，
依八十七年十一月十一日暫行條例作適切之裁決，惟原判決未予論明，顯有違失，其
維持被上訴人濫用舊法裁決，更屬不當等語。
本院查：八十七年十一月十一日修正之老年農民福利津貼暫行條例第三條規定：「本
條例所稱老年農民，應符合下列各款資格條件︰一、年滿六十五歲。二、申領時參加
農民健康保險之農民且加保年資合計六個月以上者．．．。」，其第二款規定，以申
領時參加農民健康保險之農民「且」加保年資合計六個月以上為要件，法條規定甚明
。上訴人主張，衹要在申領時具參保六個月以上之年資，不必於申領時係參加農民健
康保險之農民，就已符合上開第二款規定云云，與法律規定明顯不符，難謂有理由。
本件上訴人於八十六年七月二十三日退出農民健康保險等情，上訴人並未爭執，自堪
信為真實。上訴人既於八十六年七月二十三日退出農民健康保險，則上訴人於八十八
年六月三十日提出申請老年農民福利津貼時，已不符合上開八十七年十一月十一日修
正之暫行條例第三條規定各種資格要件中之「申領時參加農民健康保險之農民」之資
格條件，被上訴人適用八十四年五月三十一日公布施行之暫行條例第三條規定，補發
上訴人八十四年六月至八十六年七月之老年農民福利津貼七八、○○○元，乃適用對
當事人最有利之法律，而非適用未生效之法律，對上訴人之權益，並無侵害；又本件
並非機關受理人民聲請許可案件，在處理程序終結前，據以准許之法規有變更之情形
，故不發生中央法規標準法第十三條及第十八條規定之適用問題；又八十八年四月三
十日修正發布之老年農民福利津貼申領及核發辦法第二條明定：「本條例第三條第二
款所稱申領時，指提出申請老年農民津貼時。」因此上訴人於八十八年十二月重新加
入農保，對於本件上訴人於八十八年六月三十日提出之老年農民福利津貼申請事件之
處理結果，不生影響，均併予指明。上訴論旨，仍執前詞，指摘原判決違誤，求予廢
棄，難認有理由，應予駁回。
據上論結，本件上訴為無理由，爰依行政訴訟法第二百五十五條第一項、第九十八條
第三項前段，判決如主文。
中　　華　　民　　國　　九十一　　　年　　　 十 　　　月　　三十一　　　日
                    最 高 行 政 法 院  第 二 庭
                                審 判 長 法  官　　　陳　石　獅
                                         法  官      吳  錦  龍
                                         法  官　　　彭　鳳　至
                                         法  官　　　高　啟　燦
                                         法  官　　　黃　合　文
右  正  本  證  明  與  原  本  無  異
　　　　　　　　　　　　　　　　　　　　 法院書記官　王  福  瀛
中　　華　　民　　國　　九十一　　　年　　　十一　　　月　　　十四　　　日
